臺灣橋頭地方法院民事判決　　　　　　　110年度訴字第460號
原　　　告　魏碧芬　
訴訟代理人　謝昆峯律師
被　　　告　蘇佩芯　

訴訟代理人　葉恕宏律師
上列當事人間返還借款事件，本院於民國110 年12月22日言詞辯
論終結，判決如下：
    主      文
被告應給付原告新臺幣伍佰萬元，及自民國一一○年三月三日起
至清償日止按週年利率百分之五計算之利息。
訴訟費用由被告負擔。
本判決於原告以新臺幣壹佰陸拾萬元為被告供擔保後，得假執行
；但被告以新臺幣伍佰萬元為原告供擔保後，得免為假執行。
    事實及理由
壹、程序事項：
    按訴狀送達後，原告不得將原訴變更或追加他訴，但經被告
    同意者，不在此限。被告於訴之變更或追加無異議，而為本
    案之言詞辯論者，視為同意變更或追加，民事訴訟法第255
    條第1 項第1 款及第2 項定有明文。本件原告原以香港及澳
    門關係條例第39條及兩造間借貸契約之法律關係為請求權基
    礎請求被告返還新臺幣（下同）500 萬元及自起訴狀繕本送
    達翌日起至清償日止按週年利率5 ％計算之利息。嗣於民國
    110 年11月15日具狀追加民法第184 條第2 項及第179 條為
    請求權基礎，核屬訴之追加，惟被告就此均未異議而為本案
    之言詞辯論（見本院卷第622 頁），依前開規定，視為同意
    追加，是原告上開訴之追加，均屬合法，合先敘明。
貳、實體事項：
一、原告主張：
  ㈠被告稱其有投資澳門賭場VIP 廳，經營帶客賭博而抽取佣金
    稱之為「賺台水」之業務，尚能賺取匯差及點當之利潤，並
    稱有投資借貸金錢予其老闆即名為「馬克」之男子（下稱馬
    克），能穩定獲利，邀原告加入投資。被告並於106 年9 月
    28日，以LINE通訊軟體聯繫原告，稱馬克為群發博彩中介人
    有限公司（下稱群發公司）老闆，因群發公司在台灣募資，
    若原告願借款予群發公司，被告可向馬克爭取於一年契約期
    間內原告每月領取本金5 ％之分紅，期滿歸還本金，原告信
    以為真，遂於106 年9 月29日於高雄市○○區○○○路000
    號3 樓之會議室將200 萬元交付被告；復於106 年12月7 日
    於原告在上址會議室交付300 萬元予被告（上開款項合稱系
    爭款項），嗣於106 年12月8 日被告交付106 年9 月30日群
    發公司借款港幣50萬元之借款合約書（下稱甲合約）及106
    年11月30日群發公司借款港幣75萬元之借款合約書（下稱乙
    合約）為憑，當時合約書係先經群發公司簽署完成，由被告
    自澳門帶出於106 年12月8 日交付原告後，原告完成補充簽
    署，是甲、乙合約書均於臺灣完成簽署，且借款契約為要物
    契約，被告代理群發公司在臺灣於106 年9 月28日向原告說
    明借款契約內容，原告與群發公司達成合意，嗣後並交付系
    爭款項，則消費借貸契約之成立地係為臺灣。嗣至108 年1
    月間因契約已期滿，原告向被告請求返還系爭款項500 萬元
    ，卻遭被告拒絕，要求原告自行與群發公司處理，原告始知
    有異。
  ㈡被告以群發公司之名義，於臺灣對原告遊說投資，使原告簽
    署甲、乙合約書而成立借款契約，並代理群發公司收受借款
    ，依香港及澳門關係條例第39條、第41條，準用107 年修用
    前公司法第371 條、第377 條第1 項、第19條之規定，未經
    我國認許及辦妥分公司登記之群發公司，不得於我國經營業
    務或為其他法律行為，被告卻經營業務向原告為消費借貸法
    律行為且逾期不返還，而有違反上開法律之情，且違反之行
    為人為群發公司及被告而有2 人以上，被告即應依系爭契約
    約定及上開法律規定，與群發公司連帶負返還系爭借款之責
    任，原告應得向被告請求返還全部借款500 萬元。
  ㈢另被告招攬原告投資之事宜，顯屬非法吸金之行為。而有共
    同非法經營收受存款業務之行為係違反保護他人之法律，並
    生損害於原告，原告亦得依民法第184 條第2 項規定請求被
    告賠償系爭款項500 萬元。縱認並無違反保護他人之法律，
    惟被告亦未證明有將款項交付群發公司，其受領原告交付之
    款項仍屬無法律上原因受有利益，致使原告受有損害，原告
    亦得依不當得利之規定，請求被告返還500 萬元。爰依上開
    請求權基礎請求法院擇一為有利原告之判決等語，並聲明：
    ㈠被告應給付原告500 萬元，及自起訴狀繕本送達翌日起至
    清償日止，按週年利率5 ％計算之利息；㈡願供擔保請准宣
    告假執行。
二、被告則以：
    被告雖有向原告分享投資澳門賭場VIP廳及抽取佣金等訊息
    ，然被告並無經營上開業務，亦無遊說原告，係原告欲投資
    而主動詢問後被告方為告知。嗣原告自身評估風險，並於10
    6 年12月2 日至同年月4 日間親自前往澳門與群發公司及馬
    克洽談後決定借貸金錢予群發公司，雙方並簽訂甲、乙合約
    完成，是甲、乙合約成立於原告與群發公司間，實與被告無
    涉。原告確有於106 年9 月29日交付200 萬元，及於106 年
    12月7 日交付300 萬元予代群發公司收受之被告，被告並於
    106 年12月8 日將甲、乙合約書轉交予原告。群發公司係登
    記於澳門之公司，在臺灣並無登記及經營業務之事實，且甲
    、乙合約書簽署地為澳門，故而不能僅以原告有在臺灣簽署
    甲、乙合約書即認群發公司有在臺灣經營業務或為法律行為
    。甲、乙合約係成立於原告與群發公司間，被告非群發公司
    員工，與群發公司負責人馬克不相熟識，而原告所提出LINE
    通訊紀錄內容，僅有兩造就原告借貸予群發公司之金額、利
    息及期間有所討論，並無從證明被告在臺灣以群發公司名義
    經營群發公司之業務，原告自應就其主張群發公司及被告有
    於臺灣經營業務負舉證之責。另被告雖有自群發公司收受並
    轉交予原告款項之行為，然僅屬偶發情形，並非意圖反覆從
    事同種類之行為，而非屬業務，可徵被告並非群發公司員工
    ，且未在臺灣以群發公司名義經營業務之行為。況消費借貸
    之金錢交付僅係生效要件，並非成立要件，自不得以於臺灣
    交付款項即認消費借貸關係成立於臺灣，原告主張依香港及
    澳門關係條例第39條、第41條，準用107 年修用前公司法第
    371 條、第377 條第1 項、第19條之規定，被告與群發公司
    應負連帶返還借款責任，應無理由。另甲、乙合約為原告與
    群發公司簽署，消費借貸關係存在於原告與群發公司之間，
    而原告有依約自群發公司領取5 ％之利息，106 年9 月至
    107 年10月共領取295 萬元、108 年1 月領回918,000 元，
    原告自借貸系爭款項予群發公司後，合計領取利息及本金共
    3,868,000 元，被告並無依消費借貸關係負返還系爭款項之
    責，原告向被告請求返還系爭款項，於法無據。至於原告另
    主張侵權行為部分，已罹於請求權時效，且原告所指銀行法
    相關規定，並非保護個人之法律，原告依民法第184 條第2
    項規定向被告請求，應無理由。又原告與馬克有消費借貸關
    係，原告交付款項並非無法律上原因，自不得向被告依民法
    第179 條規定請求返還等語資為抗辯，並聲明：㈠原告之訴
    駁回；㈡如受不利判決，願供擔保請准宣告免為假執行。
三、本件經法官會同兩造整理爭點，結果如下：
  ㈠不爭執事項（本院採為判決之基礎）：
  ⒈原告於106 年9 月29日，於高雄市○○區○○○路000 號3
    樓之會議室，交付200 萬元之款項予被告，另原告於同年12
    月7 日，於上址會議室再交付300 萬元予被告。被告則於10
    6 年12月8 日交付如原證3 所示之甲合約及借款港幣75萬元
    之乙合約予原告（兩份合約書於交付時是否均簽署完成兩造
    有爭執）。
  ⒉原告曾對被告提起詐欺等刑事告訴，經臺灣高雄地方檢察署
    109 年度偵字第9528號為不起訴處分，原告聲請再議，亦經
    臺灣高等檢察署高雄檢察分署以109 年度上聲議字第1680號
    駁回再議。
  ⒊群發公司於我國並未向主管機關辦理許可及公司設立登記。
  ⒋原證1為兩造間之對話。
  ⒌原告有於106 年12月2 日至4 日前往澳門威尼斯人，與群發
    公司馬克商談乙合約之事宜。
  ㈡爭執事項：
  ⒈被告是否有以群發公司名義在我國經營借貸業務？
  ⑴被告有無參與群發公司與原告間簽立甲合約及乙合約而借貸
    款項之事宜？
  ⑵群發公司與原告間之借貸關係，係於我國或澳門成立？
  ⒉如被告應就群發公司與原告間之借貸關係負民事責任，原告
    得請求被告返還之借款金額為何？
  ⒊原告得否依侵權行為及不當得利之法律關係請求被告給付50
    0 萬元？其侵權行為請求權是否罹於時效？
四、得心證之理由：
  ㈠原告主張被告以群發公司之名義，於我國對原告遊說投資，
    使原告簽署甲、乙合約書而成立借款契約等情，雖為被告所
    否認，惟依原告提出與被告間對話之錄音譯文（見本院卷第
    89至91頁），被告確有詳細對原告解說該借款之用途及群發
    公司獲利之方式以說服原告，且一再稱呼群發公司馬克為「
    老闆」，另依原告所提出兩造間通訊軟體對話紀錄（見審訴
    卷第21頁、本院卷第83至85頁、第119 至139 頁），被告尚
    且有向原告表示可向「老闆」爭取5 ％利息，並願開立自己
    之本票表明已向原告收取款項，且能代為安排原告前往澳門
    參觀及與馬克見面之行程，另亦有提及其收取款項轉交群發
    公司係幫老闆辦事等語，更有於收款後代為交付原告後續約
    定利息等行為，顯見被告確有招攬原告借款予群發公司之行
    為，而非僅係單純提供資訊而由原告自行與群發公司商談，
    被告確有與馬克共同為群發公司向原告招攬而成立甲、乙契
    約之借款關係，應堪認定。被告雖辯稱僅係因其亦有借貸金
    錢予群發公司，故由被告一併轉交云云，然被告代為收受及
    交付之款項均非低微，本可由群發公司透過匯款之方式為之
    ，並無由被告轉交現金而徒增風險之必要，且被告尚有參與
    諸多行為，亦非僅係代為轉交款項，被告之辯解顯與事實不
    符，不能採信。
  ㈡按未經許可之香港或澳門法人、團體或其他機構，不得在臺
    灣地區為法律行為。未經許可之香港或澳門法人、團體或其
    他機構以其名義在臺灣地區與他人為法律行為者，其行為人
    就該法律行為，應與該香港或澳門法人、團體或其他機構，
    負連帶責任。又外國公司非經認許，並辦理分公司登記者，
    不得在中華民國境內營業，香港澳門關係條例第39條、第40
    條及107 年修正前之公司法第371 條第2 項分別定有明文。
    而公司法第19條規定未經設立登記（在外國公司應為認許並
    設立分公司），不得以公司名義經營業務或為法律行為之規
    定及其罰則，於外國公司準用之，復為107 年修正前之公司
    法第377 條所明定。若以未經認許之外國公司名稱而與第三
    人為法律行為，則應由行為人自負民事責任，即認行為人為
    該項行為之主體（最高法院99年度台上字第1367號判決亦同
    此見解）。
  ㈢被告既有於我國為上開招攬原告借款予群發公司，且有代為
    收款並交付甲、乙合約及交付後續約定利息等行為，該等行
    為均係於我國為之，縱馬克所為部分招攬行為係於澳門為之
    ，仍不影響被告共同參與部分係於我國進行之事實，被告與
    馬克之共同行為均應視為借款行為之一部，而應認該借款行
    為亦有於我國進行，是被告既有於我國與馬克共同以群發公
    司名義向原告招攬而為甲、乙合約借款之法律行為，依前開
    說明，即應由被告與馬克共同負民事責任，亦即認被告及馬
    克均為該等借款之主體，而應自負清償借款之責任，是原告
    請求被告清償甲、乙合約約定之借款，即屬有據。又依甲、
    乙合約之約定，雖係約定應分別於107 年9 月30日及107 年
    11月30日返還之款項為港幣50萬元及75萬元，但依原告所提
    出被告亦加以引用而不爭執之還款明細（見本院卷第181 頁
    ），原告於出借500 萬元後各期領得之利息數額為25萬元，
    顯見於計算利息數額時，即係以本金500 萬元每月5 ％利息
    計算（即5,000,000 ×5 ％＝250,000 ），堪認甲、乙合約
    約定應返還之本金數額，仍係以原告交付之款項即500 萬元
    計算，原告請求被告返還500 萬元本金，自屬有據。又甲、
    乙合約係約定每月應給付原告5 ％之利息，為兩造所不爭執
    ，是原告請求被告給付自起訴狀繕本送達翌日即110 年3 月
    3 日起至清償日止按週年利率5 ％計算之利息，並未逾其權
    利範圍，亦屬有據。
  ㈣被告雖又辯稱原告已有依約領取每月5 ％之利息，是原告借
    貸予群發公司後已領得利息或本金共3,868,000 元，應予扣
    除云云。然查，原告雖確有領得每月5 ％計算之利息已如前
    述，但該等款項均屬群發公司依甲、乙合約應支付之利息，
    其後領得之港幣數額，亦未超過原告得領取之每月利息數額
    ，自難認已就本金予以清償，原告請求被告返還甲、乙合約
    本金數額時，自無庸予以扣除，被告此部分辯解，即屬無據
    。又本件原告既得依前開規定請求被告返還借款，且原告僅
    係就各請求權基礎請求法院擇一而為判決，故原告其餘依民
    法第184 條第2 項及第179 條之法律關係請求被告給付部分
    之爭點，即無贅述之必要，併此敘明。
參、綜上所述，被告既有與馬克共同於我國以未經認許之群發公
    司名義向原告為甲、乙合約之借款，應自負借款之責，是原
    告依香港及澳門關係條例第39條及甲、乙合約之法律關係，
    請求被告清償借款500 萬元及自110 年3 月3 日起至清償日
    止按週年利率5 ％計算之利息，為有理由，應予准許。
肆、兩造均陳明願供擔保請准宣告假執行及免為假執行，經核於
    法均無不合，爰依民事訴訟法第390 條第2 項、第392 條第
    2 項規定，分別酌定相當之數額併准許之。
伍、本件事證已臻明確，兩造其餘攻擊防禦方法及所提之證據，
    經審酌後於本件判決結果無影響，爰不逐一論述，附此敘明
    。
陸、訴訟費用負擔之依據：民事訴訟法第78條。
中    華    民    國   111    年    1     月    12    日
                  民事第二庭  法  官  蕭承信
以上正本係照原本作成。
如對本判決上訴，須於判決送達後20日內向本院提出上訴狀。如
委任律師提起上訴者，應一併繳納上訴審裁判費。
中    華    民    國   111    年    1     月    12    日
                              書記官  林慧雯